【裁判字號】    90,抗,694
【裁判日期】    901114
【裁判案由】    妨害自由
【裁判全文】
臺灣高等法院臺中分院刑事裁定                        九十年度抗字第六九四號
    抗  告  人
    即 自 訴人  乙○○
    被      告  甲○○
右列抗告人因妨害自由案件，不服台灣台中地方法院中華民國九十年六月七日裁定
（八十九年度自字第九四九號）提起抗告，本院裁定如左：
    主  文
抗告駁回。
    理  由
一、抗告人即自訴人乙○○（下稱自訴人）自訴及抗告意旨略以：本件被告即法官甲
    ○○審理前案即黃澄人自訴妨害名譽案件時，命不得令具結之自訴人具結作證，
    並取走自訴人所撰之書面備忘錄，要求自訴人憑記憶回答，又將吳幸芬等人判處
    無罪，且故意以不公開法庭審理方式，並不許抗告人以被害人之配偶身分旁聽，
    顯涉有刑法第三百零四條第一項之強制罪嫌，事證明確，惟原審竟僅傳訊自訴人
    及證人黃澄人，而未經傳喚被告到庭，即裁定駁回抗告人之自訴，與法有違。又
    刑事訴訟法並無規定證人不得持書面資料，原審卻依刑事訴訟法第二百五十二條
    第一款草率審結，駁回抗告人之自訴，歪曲事證，預設立場，違背刑事訴訟法第
    三百七十八條及同法第三百七十九條第十四款規定。爰依法提起抗告，請求撤銷
    原裁定云云。
二、按法院或受命法官於自訴案件第一次審判期日前訊問及調查結果，如認為案件有
    刑事訴訟法第二百五十二條至第二百五十四條之情形者，得以裁定駁回其自訴，
    同法第三百二十六條第三項定有明文。經查：(一)原審法院八十八年度自字第一三
    二七號黃澄人自訴簡坤白等人妨害名譽案件，由法官甲○○受理，於八十八年十
    二月二十日訊問黃澄人及其妻乙○○即自訴人後，命自訴人具結以證人身分陳述
    ，且諭知不得依據書面資料讀誦，並將自訴人所持有之便條紙一張扣案附卷作為
    證物，令為繼續陳述等情，業經本院及原審法院調閱前開卷宗核閱無誤。查自訴
    人為黃澄人之配偶，在前開黃澄人自訴妨害名譽案件中，依刑事訴訟法第一百八
    十條第一項第一款、第一百八十六條第一項第四款規定，固不得令其具結，惟按
    所謂具結，係指依法有具結義務之人，履行其具結之義務而言，若在法律上不得
    令其具結之人，而誤命其具結者，即不發生具結之效力，最高法院三十年度非字
    第二四號著有判例可資參照。本件法官甲○○誤命自訴人具結，僅不生具結之效
    力，尚難憑此即認法官甲○○有何強暴、脅迫之強制行為。(二)按訊問證人，應命
  其就訊問事項之始末連續陳述。證人陳述後，為使其陳述明確或為判斷其真偽，
    應為適當之訊問，刑事訴訟法第一百九十條第一項、第二項定有明文。且刑事審
    判為發現實質之真實，採直接審理及言詞審理主義，證據資料必須能由法院以直
    接及言詞審理之方式加以調查，證人不得以書面陳述，必須到庭以言詞陳述，始
    具證據能力，而得採為判斷之依據（最高法院八十九年度台上字第五三六四號判
    決意旨可參）。足徵法院為使證人陳述明確及判斷所述之真偽，即應以直接、言
    詞審理方式為適當之訊問及調查，據此，倘證人持書面資料據以陳述，法院即難
    藉訊問過程判斷證人所述是否屬實，及所述是否確係記憶所及者。本件自訴人以
    證人身分為上開黃澄人自訴案件作證陳述，法官甲○○命將自訴人所執書面資料
    附卷，就其記憶所及為陳述，與刑事審判採直接審理及言詞審理主義以發現實質
    之真實本旨相符，洵屬正當。(三)再者，刑事訴訟法第三百二十六條第一項、第二
    項、第三項規定：「法院或受命法官，得於第一次審判期日前，訊問自訴人、被
    告及蒐集或調查證據，於發見案件係民事或利用自訴程序恫嚇被告者，得曉諭自
    訴人撤回自訴。前項訊問不公開之；非有必要，不得先行傳訊被告。第一項訊問
    及調查結果，如認為案件有第二百五十二條至第二百五十四條之情形者，得以裁
    定駁回自訴，並準用第二百五十三條第二項至第四項之規定」。本件法官甲○○
    依前開規定，對於上述妨害名譽案件之審理，以不公開方式訊問，並無違誤。(四)
    另自訴人指摘法官甲○○就黃澄人自訴法官吳幸芬之案件為無罪之諭知，有強制
    罪嫌，惟法官甲○○依調查結果認定法官吳幸芬被訴案件罪嫌不足，而為無罪之
    諭知，乃屬法官依法認定事實、適用法律之職權行使，自與強制罪無涉。綜上所
    述，自訴人指述法官甲○○涉有強制罪嫌，難認有據。原審以法官甲○○被訴犯
    罪嫌疑不足，依前揭刑事訴訟法第三百二十六條第三項之規定，裁定駁回自訴人
    之自訴，經核並無違誤，至原審僅傳訊自訴人即抗告人及證人黃澄人，未經傳訊
    被告即法官甲○○，而裁定駁回本件自訴，與前開刑事訴訟法第三百二十六條第
    三項之規定並無不合。抗告意旨仍執陳詞，且未提出其他任何證據以資審酌，即
    任意指摘原裁定不當，非有理由，應予駁回。
三、據上論結，應依刑事訴訟法第四百十二條，裁定如主文。
中      華      民      國      九十      年  十一    月    十四    日
                                臺灣高等法院臺中分院刑事第九庭
                                      審判長法  官  陳  筱  珮
                                            法  官  康  應  龍
                                            法  官  趙  春  碧
右正本證明與原本無異。
不得再抗告。
                                            書記官  陳  文  琴
中      華      民      國      九十       年    十一     月    十六    日
                                                                        Ｒ


司法院資訊處製作；財團法人民間司法改革基金會備份。
